臺灣南投地方法院民事裁定
110年度消債更字第16號
聲  請  人
即  債務人  簡麗專  
相  對  人
即  債權人  國泰世華商業銀行股份有限公司

法定代理人  郭明鑑   
代  理  人  薛鈞    
相  對  人
即  債權人  花旗(台灣)商業銀行股份有限公司


法定代理人  莫兆鴻  


代  理  人  陳正欽  
相  對  人
即  債權人  滙豐(台灣)商業銀行股份有限公司


法定代理人  麥康裕  


相  對  人
即  債權人  聯邦商業銀行股份有限公司


法定代理人  李憲章  
代  理  人  呂承謚  
相  對  人
即  債權人  中國信託商業銀行股份有限公司


法定代理人  利明献  


上列當事人聲請消費者債務清理事件，本院裁定如下：
    主  文
聲請人即債務人丙○○自民國一百一十年九月二十二日下午四時起
開始更生程序。
命司法事務官進行本件更生程序。
    理  由
一、聲請意旨略以：聲請人即債務人（下稱聲請人）有不能清償
    債務之情事，前曾向本院為前置調解之聲請，惟無法負擔相
    對人即債權人（下稱相對人）國泰世華商業銀行股份有限公
    司（下稱國泰銀行）之方案，而調解不成立。聲請人目前積
    欠全體相對人即債權人（下稱相對人）債務總額計新臺幣（
    下同）1,064,350元，復未經法院裁定開始清算程式或宣告
    破產，爰依法聲請准予裁定更生等語。
二、按債務人不能清償債務或有不能清償之虞，且無擔保或無優
    先權之本金及利息債務總額未逾1,200 萬元者，於法院裁定
    開始清算程式或宣告破產前，得向住所地法院聲請更生。債
    務人對於金融機構負債務者，在聲請更生或清算前，應向最
    大債權金融機構請求協商債務清償方案，或向其住、居所地
    之法院或鄉、鎮、市、區調解委員會聲請債務清理之調解；
    債務人為前項請求或聲請，應以書面為之，並提出財產及收
    入狀況說明書、債權人及債務人清冊，及按債權人之人數提
    出繕本或影本，消費者債務清理條例（下稱消債條例）第3
    條、第5 條第1 項、第42條第1 項、第151 條第1 項、第2
    項分別定有明文。又法院開始更生程式之裁定，應載明其年
    、月、日、時，並即時發生效力。法院裁定開始更生或清算
    程式後，得命司法事務官進行更生或清算程式；必要時，得
    選任律師、會計師或其他適當之自然人或法人1 人為監督人
    或管理人，消債條例第45條第1 項、第16條第1 項亦有明文
    規定。
三、經查：
  ㈠聲請人前因有不能清償債務之虞，前依消債條例第151 條之
    規定，參與銀行公會債務協商，並有毀諾紀錄，有聲請人提
    出之財團法人金融聯合徵信中心當事人綜合信用報告可查（
    見本院卷第28頁）。從而，本件聲請人依該協商機制與最大
    債權金融機構協商成立後，再向本院聲請更生，則本件應審
    究者，為聲請人毀諾之原因是否符合消債條例第151 條第7
    項但書規定「不可歸責於己之事由致履行有困難」：
　⒈按消債條例第75條第2 項規定，如債務人可處分所得扣除自
    己及依法應受其扶養者所必要生活費用之餘額，連續3 個月
    低於更生方案應清償之金額者，即推定有「不可歸責於己之
    事由」。又所謂不可歸責於己之事由並不以債務人「不可預
    見」為必要，消債條例第151 條第7 項但書規定情形，僅須
    於法院就更生或清算之聲請為裁判時存在即可，不以協商成
    立後始發生者為限，並與債務人於協商時能否預見無關。債
    務人於協商時縱未詳加思考、正確判斷，或可預見將來履行
    可能有困難而仍冒然簽約成立協商，亦不能據此即認其履行
    有困難係可歸責於債務人（司法院98年第1 期民事業務研究
    會第24號司法院民事廳消債條例法律問題研審小組意見參照
    ）。
　⒉聲請人曾於95年間依中華民國銀行公會會員辦理消費金融案
    件無擔保債務協商機制，向最大債權銀行國泰銀行請求協商
    債務方案成立，約定自95年7 月起分60期、利率9.88%、每
    期清償12,034元，惟於96年2月2日毀諾等情，有相對人國泰
    銀行在卷函復可稽（見本院卷第119 頁），堪信為真。
  ⒊聲請人自陳於95年協商時是家管，從事家庭代工只有幾千元
    薪資，配偶收入約22,000元，要扶養2位7歲小孩，公婆經常
    出入醫院，時間全都被綁在家庭，持續繳了半年左右，真的
    無法還款才毀諾等語（見本院卷第235 頁）。而查聲請人勞
    保投保紀錄僅有自80年迄81年工作之有投保紀錄，而於81年
    2月12日退保時投保薪資為11,400元等情，有本院依職權查
    詢聲請人於勞保局被保險人投保資料可佐（見本院卷第75 
    頁），可認聲請人上開所述協商後未工作從事家管，僅因家
    庭代工薪資確實不高等情為真。另如以聲請人當時債務協商
    所切結之每月收入15,000元為準（見本院卷第139頁)，而96
    年南投縣每人每月消費支出平均為13,825元，聲請人尚須扶
    養2名未成年子女扣除配偶應負擔2分之1後，聲請人應支出1
    3,825元（計算式：13,825÷2×2＝13,825），於扣除每月個人
    必要支出及扶養費用後，顯見已無餘額等情，堪認聲請人顯
    有入不敷出之虞，確實難以依債務協商之約定履行，聲請人
    主張其與債權銀行達成前開協商結論後，已因不可歸責於己
    之事由致履行顯有重大困難，尚屬可信。
  ㈡聲請人前有不能清償債務之情事，前以書面向本院聲請前置
    調解不成立，並經本院以109 年度司消債調字第85號前置調
    解事件發給調解不成立證明書，業經本院依職權調取本院10
    9 年度司消債調字第85號前置調解事件卷宗（下稱調解卷）
    審閱無訛，堪認屬實。
  ㈢聲請人每月所得：聲請人主張現任務農打雜，平均每月收入
    為24,000元，有聲請人提出之財產及收入狀況說明書、聲請
    人之財政部中區國稅局107 、108 年度綜合所得稅各類所得
    資料清單暨全國財產稅總歸戶財產查詢清單、勞工保險被保
    險人投保資料表等件為憑（見本院卷第21頁、第33頁至第37
    頁、第27頁），及聲請人陳報狀說明、收入證明切結書（見
    本院卷第195頁至第199 頁、第225頁）可查，是聲請人之每
    月固定收入約為24,000元，應有固定收入履行更生方案，而
    有重建更生之可能。
  ㈣聲請人每月必要支出：
　　聲請人陳稱個人每月必要支出為15,946元。本院考量聲請人
    負債之現況，該日常生活所需費用，自應節制開支，不得有
    超越一般人最低生活標準之享受，否則反失衡平，故依消債
    條例第64條之2 第1 項規定，聲請人之必要生活費用，應以
    最近1 年衛生福利部或直轄市政府所公告當地區每人每月最
    低生活費1.2 倍計算其數額。而核以110 年度臺灣地區每人
    每月最低生活費1.2 倍為15,946元（計算式：13,288×1.2 ≒
    15,945.6 ，元以下四捨五入）之計算，除有特殊情形並有
    證據證明者外，本宜以此為度，始得認係必要支出。聲請人
    主張之每月必要支出未逾上開必要支出限度，應屬妥適。
  ㈤聲請人每月扶養費支出：
    扶養費支出部分，聲請人主張需扶養聲請人之未成年子女有
　　1 名，故聲請人每月須支出該名未成年子女扶養費5,000 元
    等語。經查：聲請人之未成年子女陳○蓉為103 年生，尚未
    成年，並有戶籍謄本可查（見調解卷），客觀上堪認陳○蓉
    需受聲請人扶養。惟聲請人負扶養義務之程度，亦應考量其
    目前身負債務之窘境，是其所負擔之扶養義務能力，自難謂
    與一般人相當，故亦依消債條例第64條之2 第1 、2 項規定
    ：受扶養者之必要生活費用，以110 年度臺灣地區每人每月
    最低生活費1.2 倍即15,946元作為計算標準，並依聲請人依
    法應負擔扶養義務之比例認定之。而陳○蓉扶養義務人有聲
    請人及配偶2 人，故每人扶養支出不宜超過7,973 為適當（
    計算式：15,946÷2 ＝7,973 ），而聲請人陳報此部分扶養費
    支出5,000 元，尚未逾7,973 元，應係可採。
  ㈥不能清償或有不能清償之虞：
  ⒈依全體債權人陳報債權情形可知，相對人國泰銀行陳報本金
    及利息債權金額為673,989 元、相對人甲○商業銀行股份有
    限公司陳報本金及利息債權金額為137,433 元、相對人乙○(
    台灣)商業銀行股份有限公司陳報本金及利息債權金額為42,
    797 元、相對人聯邦商業銀行股份有限公司陳報本金及利息
    債權金額為207,466 元、相對人中國信託商業銀行股份有限
    公司陳報本金及利息債權金額為350,702 元，總計聲請人積
    欠相對人之無擔保或無優先權之本金及利息債務總額已達1,
    412,387元，有全體相對人陳報狀在卷可查。
  ⒉聲請人陳報平均每月收入24,000元，扣除每月必要支出及扶
    養費支出20,946元後（15,946元＋5,000 元＝20,946元），仍
    有餘額，已如上述，然確實無法償還對相對人所負債務。而
    依聲請人提出之財政部中區國稅局107 、108 年度綜合所得
    稅各類所得資料清單暨全國財產稅總歸戶財產查詢清單所示
    ，聲請人之107 、108 年度所得額皆為0元，名下並無財產
    ，堪認聲請人其債務大於財產。
  ⒊故依聲請人主張目前每月所得收入24,000元，扣除每月必要
    及扶養費支出20,946元後，每月餘3,054 元（計算式：24,0
    00-20,946 =3,054），而餘額3,054 元若全用以清償債權人
    債務，則須約至少38餘年方有可能清償完畢（計算式：1,41
    2,387÷【3,054×12】≒38.5），已遠超過一般更生方案以6 
    年72期作為更生重建之基準，足認而有不能清償之虞之情事
    ，應予更生重建生活，始符消費者債務清理條例協助債務人
    重建更生之立法本意。
四、綜上所述，本件聲請人有不能清償債務之情事，又所負無擔
    保或無優先權之本金及利息債務總額未逾1200萬元，且未經
    法院裁定開始清算程序或宣告破產，復查無消債條例第6 條
    第3 項、第8 條或第46條各款所定應駁回更生聲請之事由存
    在，則聲請人聲請更生，應屬有據，自應准許。
五、爰依首揭規定，裁定如主文。
中　　華　　民　　國　 110　　年　　9 　　月　　17　　日
                      民事第一庭  法　官　葛耀陽
上為正本係照原本作成。
本件不得抗告。
中　　華　　民　　國　　110 　年　　9 　　月　　22　　日
                                  書記官　黃婉淑